【裁判字號】    97,易,448
【裁判日期】    970808
【裁判案由】    詐欺
【裁判全文】
臺灣士林地方法院刑事判決               97年度易字第448號
公  訴  人  臺灣士林地方法院檢察署檢察官
被      告  乙○○
上列被告因詐欺案件，經檢察官提起公訴（97年度偵字第2083號
），本院判決如下：
    主  文
乙○○幫助意圖為自己不法之所有，以詐術使人將本人之物交付
，處有期徒刑陸月，如易科罰金以新臺幣壹仟元折算壹日。
    事  實
一、乙○○依一般社會生活之通常經驗，可預見將自己之金融機
    構之存摺、金融卡（含密碼）交付他人，可能成為不法集團
    收取他人受騙款項之用，竟仍不違背其本意，基於幫助詐欺
    取財之犯意，於民國96年10月22日13時許，在台北縣板橋市
    大佛寺前，將其申請開立之華南商業銀行西湖分行（下稱華
    南銀行）帳號000000000000號帳戶、第一商業銀行華江分行
    （下稱第一銀行）帳號00000000000 號存摺、金融卡及密碼
    ，交予綽號「小李」（真實姓名、年籍不詳）之成年詐欺集
    團成員，嗣該集團所屬某成員遂基於意圖為自己不法所有之
    犯意(一)於96年10月22日19時許，致電居住於苗栗之甲○○，
    佯稱甲○○先前網路購物之ATM 匯款有誤，需持金融卡至提
    款機操作取消設定約定轉帳，致甲○○陷於錯誤，而於96
    年10月22日19時51分許，依該詐騙集團成員指示操作，將其
    帳戶內新台幣（下同）29,989元匯入乙○○提供予詐騙集團
    使用之華南銀行帳戶內。(二)於96年10月23日20時許，撥打電
    話予新竹之丙○○，佯稱丙○○先前網路購物之ATM 匯款有
    誤，需持金融卡至提款機操作取消設定約定轉帳，致丙○○
    陷於錯誤，而於96年10月23日21時33分、35分許，依該詐騙
    集團成員指示操作，將其帳戶內新台幣（下同）74,000元、
    1,000 元匯入乙○○提供予詐騙集團使用之第一銀行帳戶內
    。旋遭犯罪集團成員提領一空，甲○○、丙○○方知受騙，
    並報警處理，始循線查悉上情。
二、案經臺北市政府警察局內湖分局報告臺灣士林地方法院檢察
    署檢察官偵查起訴。
    理由
壹、程序部分:
    被告及檢察官對於以下本院作為得心證依據之各項證據資料
    ，均不爭執證據能力，本院審酌下列各項證據作成時之狀況
    ，認為並無不可信或不適當之情事，依刑事訴訟法第159 條
    之1 第2 項及第159 條之5 之規定，均認有證據能力，合先
    敘明。
貳、實體部分：
一、訊據被告乙○○固坦承有申請上開2 帳戶，並將存摺、金融
    卡及密碼交予綽號「小李」之成年男子等情，惟矢口否認有
    何幫助詐欺取財之犯行，辯稱：伊依自由時報分類廣告欄之
    廣告，應徵一間公司收款外務員之工作，該公司要求要提供
    2 本銀行存摺、金融卡及密碼，以確認伊有沒有欠銀行錢，
    約定隔日就會返還，但之後一直聯絡不上對方，伊才知道被
    騙云云。經查：
  (一)前述華南商業銀行帳號000000000000號帳戶、第一銀行帳號
    00000000000 號帳戶確為被告申請開立，且被害人甲○○因
    受詐欺而將款項29,989元匯入被告前述華南銀行帳戶，被害
    人丙○○因受詐騙而將款項74,000元、1,000 元匯入被告第
    一銀行帳戶等情，為被告所是認，並據被害人甲○○、丙○○於警詢中證述明確（見台灣士林地方法院檢察署97年度偵
    字第2083號卷第16-17 頁；台灣新竹地方法院檢察署96年度
    偵字第6707號卷第10─12頁），復有被告前揭華南銀行帳戶
    開戶資料表及資金往來明細（見台灣士林地方法院檢察署偵
    卷第10-14 頁，本院卷第15-16 頁）、第一銀行顧客帳戶資
    料查詢單、交易往來明細（見台灣新竹地方法院檢察署偵卷
    第24、15-17 頁）、被害人甲○○自動櫃員機轉帳明細表1
    紙（見台灣士林地方法院檢察署偵卷第21頁）在卷可憑，堪
    認被告所有之上開2 帳戶確為詐騙集團利用。
  (二)被告雖辯稱係為應徵外務工作，始將上開帳戶之存摺、金融
    卡、密碼等物交付予綽號「小李」之人，供「小李」查詢有
    無欠銀行錢，約定隔日交還，但嗣後一直聯絡不上「小李」
    才知被騙云云，然由銀行帳戶存摺，僅能知道存款情形，並
    不能查知是否向銀行借款未還或有無信用不良之情形，且縱
    需查詢銀行信用是否良好，亦無提供金融卡、密碼之必要，
    此乃至明之理，被告辯稱係為提供「小李」查詢其有無欠款
    、信用是否良好而交付銀行帳戶存摺、金融卡及密碼云云，
    顯然悖於常情，而難採信。況被告於偵查中陳稱「小李」告
    知查詢後隔日會交還云云（見台灣士林地方法院檢察署卷第
    29 頁 第2 行筆錄），於本院審理時亦供稱其多次電話聯絡
    對方，對方都說隔天要還云云（見本院卷第31頁），然又稱
    之所以提供金融卡、密碼予「小李」是因為對方要將原本設
    定之密碼更改，以便日後收帳後對方可以直接以金融卡提款
    （見本院卷第29頁）云云，二者顯然矛盾。至於被告提出之
    自由時報分類廣告及大眾電信通信明細，至多僅能證明被告
    曾於96年10月22日、24日、25日撥打分類廣告上之電話，但
    並無法證明與之通話者要求被告應徵工作需提供存摺、金融
    卡、密碼。
  (三)又按金融存款帳戶，事關存戶個人財產權益之保障，與存戶
    之金融卡、密碼結合，其專屬性、私密性更形提高，除非本
    人或與本人具密切之關係者，難認有何理由可自由流通使用
    該存摺、提款卡及密碼，一般人亦均有應妥為保管存摺、金
    融卡及密碼，以防止被他人冒用之認識，縱有特殊情況偶有
    將存摺、金融卡及密碼交付他人之需，亦必深入瞭解其用途
    後再行提供以使用，恆係吾人日常生活經驗與事理；且金融
    帳戶為個人理財之工具，申請開設金融帳戶並無任何特殊之
    限制，一般民眾皆可以存入最低開戶金額之方式申請開戶，
    一個人可以在不同之金融機構申請多數之存款帳戶使用，並
    無何困難，此乃眾所週知之事實，則依一般人之社會生活經
    驗，苟見非親非故之人不以自己名義申請開戶，反而以出價
    蒐購或租用之方式向他人蒐集金融機構帳戶供己使用，衡情
    當知悉蒐集金融帳戶者，係將所蒐集之帳戶用以從事財產犯
    罪。況現今社會上，詐騙者蒐購人頭帳戶，持以作為信貸、
    手機簡訊詐欺之事，常有所聞，提供甚或出賣、出借帳戶予
    非親非故之人，受讓人係為從事財產犯罪，已屬人盡皆知之
    事，本件被告乙○○明知存摺、金融卡及密碼等有關個人財
    產、身分之物品，將淪落於不明人士手中，極易被利用為與
    財產有關之犯罪工具，竟願將其所有華南銀行、第一銀行帳
    戶存摺、金融卡及交付，並將密碼告知予與其於身分上不具
    密切關係之人，顯然對於該帳戶將作為不法使用，有所認知
    ，是雖卷內事證並無積極證據證明被告知悉實施詐欺者將如
    何犯罪，而不能於本件認定被告有實施詐欺犯行之共同犯意
    聯絡；但被告既對交付自己金融帳戶予他人使用，可能遭持
    以從事財產犯罪有所認知，其有幫助他人犯詐欺罪之不確定
    犯罪故意甚明。
  綜上所述，本件事證明確，被告犯行堪予認定，應依法論科。
二、按刑法上之幫助犯，係對於犯罪與正犯有共同之認識，而以
    幫助之意思，對於正犯資以助力，而未參與實施犯罪之行為
    者而言（最高法院75年度台上字第1509號、88年度台上字第
    1270號判決亦同此意旨）。是以如未參與實施犯罪構成要件
    之行為，而係出於幫助之意思提供助力，即屬幫助犯，而非
    共同正犯。被告僅提供帳戶讓被害人存入款項，其行為性質
    上僅可認為係詐欺取財構成要件以外之幫助行為，尚難遽認
    係與前述詐欺行為人本於共同犯罪之犯意聯絡，而有參與或
    分擔向被害人詐欺之犯行。核被告所為，係犯刑法第30條第
    1 項前段、第339 條第1 項之幫助詐欺取財罪。被告將其所
    有之華南銀行、第一銀行帳戶存摺等物提供予詐欺集團成員
    後，致被害人甲○○、丙○○遭詐欺而匯入款項，係以一提
    供帳戶幫助詐欺行為，侵害多數被害人之財產法益，為想像
    競合犯，應從一重處斷。又，事實欄關於被告提供第一銀行
    帳戶，致被害人丙○○遭詐騙匯款部分，雖曾經台灣新竹地
    方法院檢察署檢察官於96年12月31日以96年度偵字第6707號
    不起訴處分確定，惟本院審理結果，認該不起訴部分與本案
    起訴部分均有罪，且2 者具想像競合裁判上一罪關係，依刑
    事訴訟法第267 條規定，其起訴效力及於全部，依公訴不可
    分之原則，前述不起訴處分即失其效力，本院自得就犯罪事
    實之全部一併加以審判，附此說明。被告係幫助他人犯罪，
    應依刑法第30條第2 項之規定，並按正犯之刑減輕之。爰審
    酌被告提供帳戶供詐欺正犯詐騙他人財物，危害社會正常交
    易安全，增加被害人尋求救濟之困難，並使犯罪之追查趨於
    複雜，並斟酌本件被害人受詐騙金額、被告犯後態度等及其
    他一切情狀，量處如主文所示之刑，並諭知易科罰金之折算
    標準。公訴人具體求刑有期徒刑1 年固非無見，惟本院審酌
    本件被害人被詐騙金額共計104,989 元，且被告並無前科，
    素行尚稱良好等情，認量處如主文所示之刑，應為適當。
據上論斷，應依刑事訴訟法第299 條第1 項前段，刑法第339 條
第1 項、第30條第1 項前段、第2 項，刑法第41條第1 項前段、
第55條，刑法施行法第1 條之1 第1 項，判決如主文。
本案經檢察官吳維雅到庭執行職務
中    華    民    國    97    年    8     月    8     日
                  刑事第四庭審判長法  官  趙文卿
                                  法  官  高雅敏
                                  法  官  洪慕芳
以上正本證明與原本無異。
如不服本判決，應於判決送達後10日內，向本院提出上訴狀。
                                  書記官  林靜枝
中    華    民    國    97    年    8     月    8     日
附錄本案論罪科刑法條之依據：
中華民國刑法第339 條第1 項：
  意圖為自己或第三人不法之所有，以詐術使人將本人或第三人
  之物交付者，處5 年以下有期徒刑、拘役或科或併科1000元以
  下罰金。


司法院資訊處製作；財團法人民間司法改革基金會備份。
